臺灣高等法院臺中分院民事判決　　　　　100年度上字第207號
上　訴　人　趙敏
訴訟代理人　杜維新
訴訟代理人　杜頤娟
視同上訴人　朱金達
被上訴人　　苗栗縣後龍鎮公所
法定代理人　鄭家定
訴訟代理人　蘇俊維律師
訴訟代理人　劉文濱
上列當事人間請求分割共有物事件，上訴人對於民國100年4月19
日臺灣苗栗地方法院99年度訴字第379號第一審判決提起上訴，
本院於100年7月20日言詞辯論終結，判決如下：
    主  文
上訴駁回。
第二審訴訟費用由兩造按附表土地持分面積表所載之權利範圍欄
（即原應有部分）比例負擔。
    事實及理由
壹、程序方面：
一、按最高法院42年台上字第318號判例意旨謂：「共有物之分
    割，於共有人全體有法律上之利害關係，須共有人全體始得
    為之，故請求分割共有物之訴，屬於民事訴訟法第五十六條
    第一項所稱訴訟標的，對於共同訴訟之各人必須合一確定者
    ，共同訴訟人甲對於第二審判決提起上訴，係為有利益於共
    同訴訟人乙之行為，依同條項第一款之規定，其效力及於共
    同訴訟人乙，自應列共同訴訟人乙亦為上訴人」。查本件分
    割共有物訴訟，共有人共計趙敏、朱金達、苗栗縣後龍鎮公
    所等三人，經第一審判決後，雖僅原審被告趙敏提起上訴，
    然揆諸首開說明，其效力自及於共同訴訟人即原審被告朱金
    達，即當事人欄應列朱金達為視同上訴人，合先明。
貳、訴訟要旨：
一、本件被上訴人主張：查坐落苗栗縣後龍鎮○○段402地號、
    地目建、面積675.23平方公尺土地（下稱系爭土地），為兩
    造所共有，應有部分如附表權利範圍欄所示，系爭土地並無
    因使用目的不能分割，兩造間亦無不分割之約定，然兩造未
    能達成分割協議，為此提起本件裁判分割訴訟。又為提供後
    龍鎮外埔里里民集會及活動之場所，並系爭土地盡其利，避
    免分割後各共有人取得土地成為袋地，應採原判決主文及原
    判決附圖（下簡稱附圖）之分割方案，即如附圖所示藍色區
    塊面積463.8平方公尺分歸被上訴人取得；紅色區塊面積
    112.54平方公尺分歸視同上訴人（下簡稱上訴人）朱金達取
    得；黃色區塊面積98.89平方公尺分歸上訴人趙敏取得。又
    查附圖連接虛線1、2、3、4、1之未保存登記活動中心建物
    （下簡稱第一活動中心），乃被上訴人起造，其所有權屬被
    上訴人；另系爭土地東半部，有另一棟未保存登記活動中心
    建物（下簡稱第二活動中心），其所有權亦屬被上訴人，然
    現已拆除。至訴外人前任里長朱清朝（已）與訴外人吳掄
    才（已），於民國（下同）75年7月21日書立之合約書（
    下簡稱系爭合約書），所載以拆除系爭土地上吳倫才舊屋，
    俾蓋第二活動中心，並將第一活動中心讓與吳倫才之換屋契
    約云云，乃朱清朝無權處分行為，對被上訴人不生效力等詞
    。並求為判決駁回對造之上訴。
二、上訴人趙敏則以：查系爭土地上第一活動中心乃伊依系爭合
    約書換屋而取得所有權（查系爭合約書上之吳掄才乃伊前手
    ，伊承受吳倫才權利），故請求將第一活動中心所在系爭土
    地分歸伊，如不能如分割，則請求被上訴人徵收伊第一活動
    中心及系爭土地之應有部分等詞置辯。並求為判決：(一)原判
    決廢棄。(二)上開廢棄部分，請求將第一活動中心坐落之系爭
    土地分歸上訴人。(三)訴訟費用由被上訴人負擔。
三、視同上訴人朱金達則以：於62年間，系爭土地之共有人分別
    為伊父親朱有鄰應有部分1/6，訴外人陳合中應有部分5/6。
    當時朱有鄰使用系爭土地之西南側，朱有鄰過世後，被上訴
    人於63年間與朱有鄰之繼承人協議，在朱有鄰原占用之系爭
    土地西南側土地上興建外埔社區活動中心（即第一活動中心
    ）。嗣陳合中過世後，由陳萬金繼承，陳萬金將其應有部分
    一部分出售予吳掄才，其餘應有部分贈與被上訴人，被上訴
    人成為系爭土地之共有人後，外埔里前任里長朱清朝與吳掄
    才書立系爭合約書約定，吳掄才拆除舊屋，供被上訴人起造
    第二活動中心，苗栗縣後龍鎮公所並將第一活動中心所換給
    吳掄才，82年間吳掄才間再將其系爭土地應有部分出售予趙
    敏。故伊請求被上訴人徵收伊系爭土地應有部分等詞置辯。
    並求為判決：(一)原判決廢棄。(二)上開廢棄部分，請求被上訴
    人徵收上訴人系爭土地之應有部分。(三)訴訟費用由被上訴人
    負擔。
參、得心證之理由：
一、按修正後之民法第823條第1項規定：「各共有人，除法令另
    有規定外，得隨時請求分割共有物。但因物之使用目的不能
    分割或契約訂有不分割之期限者，不在此限」。又同法第82
    4條第1、2、3項分別規定：「共有物之分割，依共有人協議
    之方法行之」；「分割之方法不能協議決定，或於協議決定
    後因消滅時效完成經共有人拒絕履行者，法院得因任何共有
    人之聲請，命為下列之分配：以原物分配於各共有人。
    原物分配有困難時，得變賣共有物，以價金分配於各共有人
    ；或以原物之一部分分配於各共有人，他部分變賣，以價金
    分配於各共有人」；「以原物為分配時，如共有人中有未受
    分配，或不能按其應有部分受分配者，得以金錢補償之」。
    查坐落苗栗縣後龍鎮○○段402地號、地目建、面積675.23
    平方公尺，為兩造所共有，應有部分如附表權利範圍欄所示
    ，系爭土地並無因使用目的不能分割，兩造間亦無不分割之
    約定，然兩造未能達成分割協議等情，有系爭土地登記謄本
    、地籍圖謄本等在卷可稽（見原審卷6、7頁），復為兩造所
    不爭執，自屬實在。查系爭土地既依法令及物之使用目的，
    並無不能分割之情形，兩造就系爭土地亦無不能分割之約定
    ，且不能以協議定分割之方法，則被上訴人請求法院判決分
    割系爭土地，於法有據，應予准許。
二、被上訴人主張按原判決主文及原判決附圖之分割方案。而上
    訴人趙敏則主張將第一活動中心坐落之系爭土地分歸上訴人
    。上訴人朱金達則主張被上訴人徵收上訴人系爭土地之應有
    部分，是本件首應審究者，厥為系爭土地究應如何分割，始
    為適當公平？茲分述如下：
  (一)查系爭土地大致呈斜長方形狀，西北側臨接一條寬度約4公
    尺之柏油道路（無路名）；系爭土地西南側有一外埔社區活
    動中心（即第一活動中心），外觀老舊，內部雜亂，現已無
    人使用；於西北側有一座萬善爺廟、花圃及金爐；其餘土地
    則為空地等情，業經原法院會同苗栗縣竹南地政事務所人員
    勘驗測量屬實，並有勘驗筆錄、現場照片等在卷可稽（見原
    審卷第75-84頁；本審卷第52、53頁），復有頭份地政事務
    所繪製之複丈成果圖（即原判決附圖）及鑑定圖等附卷可按
    （見原審卷第92頁；本審卷第82頁）
  (二)按修正之民法第824條第2項第1、2款規定：「以原物分配於
    各共有人。但各共有人均受原物之分配顯有困難者，得將原
    物分配於部分共有人」；「原物分配顯有困難時，得變賣共
    有物，以價金分配於各共有人；或以原物之一部分分配於各
    共有人，他部分變賣，以價金分配於各共有人」，申言之，
    共有物之原物分配，顯有困難，始得將共有物變價分割。然
    據上開系爭土地現狀，系爭土地原物分配，並無事實上或法
    律上之困難，自難變價分配。再者，系爭土地亦不符土地徵
    收條例3條因公益需要而徵收私有土地之規定，是上訴人趙
    敏及朱金達分別請求被上訴人以價金購買系爭土地之應有部
    分，或徵收系爭土地之應有部分云云，均於法無據。
  (三)分管契約，係共有人就共有物之使用、收益或管理方法所訂
    定之契約，而共有人請求分割共有物，應解為有終止分管契
    約之意思。是系爭土地之分管契約，已因當事人提起分割共
    有物訴訟，而當然終止。且分管契約與協議分割契約不同，
    前者以共有關係繼續存在為前提，後者以消滅共有關係為目
    的，故裁判上分割共有土地時，並非必須完全依分管契約以
    為分割，而應斟酌土地之經濟上價值，並求各共有人分得土
    地之價值相當，利於使用。（最高法院85年度台上字第53號
    裁判參照）。上訴人朱金達主張伊前手朱有鄰曾分管而占有
    使用系爭土地之西南側云云，縱令屬實，本件裁判分割，亦
    不受其拘束。
  (四)上訴人趙敏雖主張依系爭合約書約定，伊取得第一活動中心
    所有權云云，並提出系爭合約書為憑（見原審卷第55頁）。
    然查第一活動中心乃被上訴人出資起造，且並未保存登記乙
    節，為上訴人趙敏、朱金達所不爭執（見本審卷第87頁反面
    ）。再按未保存登記之建築物，以實際建造人為該建築物所
    有權人（臺灣高等法院暨所屬法院70年度法律座談會民事類
    第6號，即臺灣高等法院歷年法律座談會彙編（上冊）第282
    -283頁參照）。查第一活動中心既為被上訴人出資起造，又
    尚未保存登記，則被上訴人主張第一活動中心所有權歸伊等
    詞，洵屬有據。又查朱清朝乃前任外埔里里長，並非被上訴
    人之法定代理人，而被上訴人又當庭否認曾委託或授權朱清
    朝簽立系爭合約書等情在卷（見本審卷第75頁反面），則朱
    清朝簽立系爭合約書，並將第一活動中心換屋予吳掄才乙節
    ，顯屬無權處分，是上訴人趙敏自難經由吳掄才取得第一活
    動中心之事實上處分權。
  (五)本院審酌系爭土地除西北側臨四米道路，能對外通行外，無
    對外聯絡道路，業如前述，是原判決主文及原判決附圖之分
    割方案乃延該四米道路，按各共有人持分面積比例分配，且
    趙敏、朱金達、苗栗縣後龍鎮公所分配之位面臨道路之寬度
    各有5米、6米、9米（以比例尺計算），對外通行便捷，且
    兩造均表示無須再鑑定土地價值補償差額（（見原審卷第11
    9頁），則原判決分割方案，自屬適當。又按強制執行法第
    131條第1項前段規定：「關於繼承財產或共有物分割之裁判
    ，執行法院得將各繼承人或共有人分得部分點交之」，是分
    配予趙敏、朱金達之系爭土地上雖有第一活動中心（查如原
    判決附圖所示，趙敏、朱金達分配位置各占有第一活動中心
    約一半面積），然因法院裁判分割，趙敏、朱金達對第一活
    動中心自有執行力，而能自由處分，對趙敏、朱金達自無不
    利之情事。反之，上訴人趙敏主張將第一活動中心坐落位置
    均分配予伊之分割方案，非但超出趙敏之持分面積（查如原
    判決附圖所示，第一活動中心跨越趙敏及朱金達二人分配位
    置），且第一活動中心寬約九米（以比例尺計算），系爭土
    地面臨道路部分，寬約二十米（以比例尺計算），朱金達及
    苗栗縣後龍鎮公所之持分面積合計為趙敏五倍餘，（詳附表
    持分面積表），如採趙敏主張分割方案，則其餘共有人朱金
    達及苗栗縣後龍鎮○○○路分配之路寬扣除趙敏分配之九米
    後（查以第一活動中心寬約九米換算路寬），僅餘十一米，
    則對大持分面積之朱金達及苗栗縣後龍鎮公所自不利，是趙
    敏主張之分割方案，自足不採。
三、綜上，本院審酌系爭土地之性質、使用現狀、經濟效用、共
    有人之意願及最大利益之均衡等情，認為原判決主文及原判
    決附圖之分割方案，即如附圖所示藍色區塊面積463.8平方
    公尺分歸被上訴人取得；紅色區塊面積112. 54 平方公尺分
    歸視同上訴人（下簡稱上訴人）朱金達取得；黃色區塊面積
    98.89平方公尺分歸上訴人趙敏取得，堪稱允當。
肆、綜上所述，系爭土地以原判決主文及原判決附圖之分割方案
    ，最為適當。上訴人所辯均無可取。是則原審判決所採分割
    之方案，於法並無不合。上訴意旨指摘原判決不當，求予廢
    棄改判，為無理由，應予駁回其上訴。
伍、本件事證已臻明確，兩造其餘攻擊或防禦方法及所提證據，
    均與本院心證之形成，不生影響，爰不一一再加以論述，併
    此明。
陸、據上論結，本件上訴為無理由，依民事訴訟法第四百四十九
    條第一項、第八十條之一、第七十八條、第八十五條第一項
    但書，判決如主文。
中    華    民    國   100    年    8     月   3    日
                民事第一庭    審判長法  官  吳火川
                                    法  官  胡景彬
                                    法  官  陳繼先
以上正本係照原本作成。
如對本判決上訴，須於收受判決送達後20日內向本院提出上訴書
狀，其未表明上訴理由者，應於提出上訴後20日內向本院提出上
訴理由書（須按他造人數附具繕本）。
上訴時應提出委任律師為訴訟代理人之委任狀。具有民事訴訟法
第466條之1第1項但書或第2項之情形為訴訟代理人者，另應附具
律師及格證書及釋明委任人與受任人有該條項所定關係之釋明文
書影本。如委任律師提起上訴者，應一併繳納上訴審裁判費。
                                    書記官  蘇昭文
中    華    民    國   100    年    8     月    3     日
                                                      Ａ
附表：
土地持分面積表
┌────┬──────┬─────┬────┬─────┐
│土地座落│系爭土地面積│所有權人  │權利範圍│持分面積  │
├────┼──────┼─────┼────┼─────┤
│苗栗縣後│ 675.23㎡   │趙敏      │145/990 │  98.89㎡ │
│龍鎮合興│            ├─────┼────┼─────┤
│段第402 │            │朱金達    │  1/6   │ 112.54㎡ │
│地號    │            ├─────┼────┼─────┤
│        │            │後龍鎮公所│ 68/99  │ 463.8㎡  │
└────┴──────┴─────┴────┴─────┘